【裁判字號】    98,醫訴,4
【裁判日期】    990416
【裁判案由】    違反醫師法等
【裁判全文】
臺灣高雄地方法院刑事判決               98年度醫訴字第4號
公  訴  人  臺灣高雄地方法院檢察署檢察官
被      告  宇○○
選任辯護人  謝嘉順律師
被      告  己○○
輔  佐  人  卯○○
即被告之妻
被      告  壬○○
輔  佐  人  癸○○○
即被告之妻
選任辯護人  莊進祥律師
上列被告因違反醫師法等案件，經檢察官提起公訴（96年度偵字
第24984 號），本院判決如下：
    主  文
宇○○、己○○、壬○○均無罪。
    理  由
一、本件公訴意旨略以：被告宇○○係址設高雄縣甲仙鄉○○路
    32號「祐德藥局」之負責人，被告己○○係址設高雄縣甲仙
    鄉○○路30號「倫德診所」之合法醫師，被告壬○○係址設
    高雄縣甲仙鄉○○街86號「安良診所」之合法醫師，倫德診
    所及安良診所之實際負責人均為被告宇○○，倫德診所自民
    國89年10月間之某日，與中央健康保險局（下稱健保局）簽
    訂「全民健康保險特約醫事服務機構合約」，加入健保局特
    約診所，安良診所自92年7 月25日加入健保局特約診所，而
    被告己○○、壬○○均明知宇○○僅取得藥師資格，並未取
    得合法之醫師資格，不能執行醫療業務，竟分別自89年及92
    年間起，與被告宇○○共同基於由未取得合法醫師資格者擅
    自執行醫療業務之概括犯意聯絡，分別由被告己○○僅於每
    週一在前開倫德診所看診4 小時，被告壬○○僅於每週一至
    週五在前開「安良診所」看診9 小時，其餘時間皆由被告宇
    ○○擅自在上開診所執行問診等醫療業務。被告宇○○、己○○及壬○○3 人並約定向健保局申報健保醫療費用均由被
    告宇○○負責辦理，而共同意圖為自己不法之所有，並基於
    行使業務上登載不實文書之概括犯意聯絡，於上開診所開業
    期間，連續由被告宇○○製作業務上登載不實之就醫診療紀
    錄（包括：(1)上開診所於如附表1 編號1 至8 所示病人就診
    時係由其看診並非由具有醫師資格之人為病患實施診察治療
    ；(2)如附表1 編號9 、10之病人求診時並未經醫師診察處方
    ；(3)如附表1 編號11至16之病人至前開診所就診時均僅領用
    3 日份藥量，未曾領取28日或30日份之藥量，部分病人亦未
    罹患高血壓或糖尿病等病症等情形），連同倫德診所及「安
    良診所」之健保局特約醫事服務機構門診醫療費用申請表提
    出於健保局行使，足以生損害於健保局對健康保險業務管理
    之正確性，並使該局陷於錯誤，誤認其所提之就醫診療紀錄
    屬實，而按其申請支付至少如附表1 所示之費用予被告宇○○。嗣於94年1 月5 日許，健保局發現有健保病患死亡後仍
    前往就醫，遂前往倫德診所及安良診所實地訪查，始悉上情
    。因認被告宇○○、己○○、壬○○共同連續涉犯刑法216
    條、第215 條之行使業務上登載不實文書罪嫌、同法第339
    條第1 項之詐欺取財罪嫌及違反醫師法第28條之未取得合法
    醫師資格，擅自執行醫療業務罪嫌等語。
二、程序部分（證據能力之審查）：
  (一)按被告以外之人於審判外之言詞或書面陳述，除法律有規定
    者外，不得作為證據，刑事訴訟法第159 條第1 項亦定有明
    文。而本件證人玄○○、午○○○○○○、子○○○、乙○○、丙○○○、辰○○○○○○、辛○○○、申○○、未○○○、戊○○（已於94年8 月9 日死亡，見本院醫訴卷A 第
    148 頁之個人基本資料查詢結果）、寅○○○、巳○○（已
    於98年6 月21日死亡，見本院醫訴卷A 第217 頁之個人基本
    資料查詢結果）、亥○○、天○○○、酉○○（已於96年 5
    月5 日死亡，見本院醫訴卷A 第156 頁之個人基本資料查詢
    結果）、庚○○、戌○○○等人於健保局訪談時之供述（見
    健保局訪查報告第27、33、38、43、44、47、48、53、58、
    59、67、68、74、75、90、100 、101 、111 、112 、 122
    、123 、141 、149 、153 、157 、158 頁），具有被告以
    外之人審判外陳述之性質，屬傳聞證據，經本院依法提示予
    以調查，被告宇○○對此表示均無證據能力（見本院審醫訴
    卷第62頁正、反面，醫訴卷B 第422 頁反面、第423 頁反面
    ）。經查，依刑事訴訟法第229 條第1 項規定：「警政署署
    長、警察局局長、警察總隊總隊長、憲兵隊長官及依法令關
    於特定事項，得行相當於前2 款司法警察官之職權者，於其
    管轄區域內為司法警察官，有協助檢察官偵查犯罪之職權」
    ，同法第230 條第1 項規定：「警察官長、憲兵隊官長、士
    官及依法令關於特定事項，得行司法警察官之職權者為司法
    警察官，應受檢察官之指揮，偵查犯罪」，同法第231 條第
    1 項規定：「警察、憲兵及依法令關於特定事項，得行司法
    警察之職權者為司法警察，應受檢察官及司法警察官之命令
    ，偵查犯罪」，而本件證人即健保局訪談人員地○○並非依
    法令關於特定事項，得行司法警察官或司法警察職權之人，
    依上開刑事訴訟法第229 條第1 項、第230 條第1 項及第23
    1 條第1 項之規定，可知證人地○○並非刑事訴訟法第 229
    條第1 項、第230 條第1 項所指之司法警察官，亦非同法第
    231 條第1 項所指之司法警察，是上開證人於健保局訪談時
    之供述，均與刑事訴訟法第159 條之2 及第159 條之3 所規
    定傳聞證據特別具有證據能力之要件「於司法警察官、司法
    警察調查中所為之陳述」不符；又健保局訪談人員地○○就
    上開證人所製作之業務訪查訪問紀錄，並非屬其職務上製作
    之記錄文書或證明文書，亦與刑事訴訟法第159 條之4 第 1
    款所規定傳聞證據特別具有證據能力之要件不符；此外，上
    開證人於健保局訪談時之供述，亦查無其他任何法律規定例
    外有特別具有證據能力之情形，再參酌本件上開證人於接受
    健保局訪談時，於訪談過程中均未錄音、錄影等情，業據證
    人地○○於檢察事務官詢問本院審理時供述在卷（見偵2 卷
    第103 頁，本院醫訴卷A 第247 頁反面），是上開證人於健
    保局訪談時之陳述，均尚難謂有何具有可信之特別情況。從
    而，上開證人於健保局訪談時之供述，均係被告以外之人於
    審判外之陳述，且無法律所規定例外有證據能力之情形，依
    上開刑事訴訟法第159 條第1 項規定，自不得作為本案之證
    據。
  (二)次按被告以外之人於審判外之陳述，雖不符刑事訴訟法第15
    9 條之1 至第159 條之4 之規定，而經當事人於審判程序同
    意作為證據，法院審酌該言詞陳述或書面陳述作成時之情況
    ，認為適當者，亦得為證據；當事人、代理人或辯護人於法
    院調查證據時，知有第159 第1 項不得為證據之情形，而未
    於言詞辯論終結前聲明異議者，視為有前項之同意，刑事訴
    訟法第159 條之5 定有明文。本件除上開特別不具證據能力
    之傳聞證據外，其餘所援引之以下各項證據（詳後述），固
    有部分屬傳聞證據，然公訴人、被告及辯護人於本院調查證
    據時，均知有前開第159 第1 項不得為證據之情形，被告及
    辯護人表示同意作為證據使用（見本院審醫訴卷第62頁正、
    反面），且於言詞辯論終結前，均未聲明異議，本院審酌該
    等證據作成時之狀況，並無違法取證之情事，且無不宜作為
    證據之情形，依前開說明，爰認均有證據能力，合先敘明。
三、按犯罪事實應依證據認定之，無證據不得認定犯罪事實。不
    能證明被告犯罪者，應諭知無罪之判決，刑事訴訟法第 154
    條第2 項、第301 條第1 項分別定有明文。又同法第161 條
    第1 項並規定：檢察官就被告犯罪事實，應負舉證責任，並
    指出證明之方法。因此，檢察官對於起訴之犯罪事實，應負
    提出證據及說服法院之實質舉證責任。倘其所提出之證據，
    不足為被告有罪之積極證明，或其指出證明之方法，無從說
    服法院以形成被告有罪之心證，基於無罪推定之原則，自應
    為被告無罪判決之諭知，最高法院92年台上字第128 號著有
    判例。
四、公訴人認被告宇○○、己○○、壬○○涉有上開罪嫌，無非
    係以：(1)被告宇○○、己○○、壬○○於調查局詢問及偵查
    時之供述；(2)證人即健保局訪談人員地○○之證述；(3)證人
    玄○○、葉昱秀、子○○○、乙○○、丁○○、丙○○○、
    鄂玉蓮、辛○○○、申○○、未○○○、戊○○、寅○○○
    、巳○○、亥○○、天○○○、酉○○、庚○○、戌○○○
    於健保局訪談及偵查時之供述；(4)被告宇○○與被告己○○
    、壬○○分別書立之合約書各1 紙；(5)證人玄○○、葉昱秀
    、子○○○、乙○○、丁○○、丙○○○、鄂玉蓮、辛○○○、申○○、未○○○、戊○○、寅○○○、巳○○、亥○○、天○○○、酉○○、庚○○、戌○○○之處方箋、病歷
    資料卡及健保局就醫紀錄明細表、醫療費用明細表等證據資
    料為其論據。訊據被告宇○○、己○○、壬○○均堅詞否認
    有何上開犯行，被告宇○○辯稱：伊沒有為病患看診，是依
    據處方籤才給藥，也沒有刷病患之健保卡，且被告壬○○、
    己○○去其他診所醫院看診，看完病後就馬上回去甲仙看診
    ，如附表1 所示之病患確實均係由被告壬○○、己○○2 位
    醫生親自看診，亦有領取如附表1 所示天數之藥物，伊並沒
    有公訴人所指之犯行等語；而被告壬○○、己○○則均辯稱
    ：渠等均係受僱於被告宇○○，僅負責看診，其他事務沒有
    參與，申請醫療健保費用由行政人員、護士每個月送件給被
    告宇○○看過，行政工作都是被告宇○○在管，渠等都不知
    道，渠等都是親自看診，渠等不在之時，診所即休診，不會
    由別人看診，若被告宇○○確有為病患看診及詐欺健保費之
    行為，渠等對此均不知情，宇○○之行為亦與渠等無關，渠
    等並無公訴人所指之犯行等語。經查：
  (一)被告宇○○係祐德藥局負責人，亦係倫德診所及安良診所之
    實際負責人，並雇用被告己○○、壬○○分別擔任倫德診所
    及安良診所之合法醫師，其中倫德診所自89年10月間某日，
    與健保局簽訂「全民健康保險特約醫事服務機構合約」，加
    入健保局特約診所，安良診所則自92年7 月25日加入健保局
    特約診所，被告己○○、壬○○並分別與被告宇○○約定由
    宇○○負責向健保局申報健保醫療費用等事實，業據被告宇
    ○○、己○○、壬○○於本院審理時均坦承不諱（見本院審
    醫訴卷第62頁反面），被告宇○○與被告己○○、壬○○分
    別書立之合約書各1 份在卷可稽（見調查卷第20頁，本院審
    醫訴卷第28、29頁），應堪信為真實。另倫德診所、安良診
    所及佑德藥局確實有向健保局申報如附表1 所示診療記錄、
    健保醫療費用等情，亦有健保局高屏分局98年9 月14日健保
    高醫字第0986146180號函文1 紙暨所附如附表1 所示病患之
    處方箋、病歷資料卡及健保局就醫紀錄明細表、醫療費用明
    細表等資料（見外放證物）及健保局提出倫德診所、安良診
    所之院所IC卡資料上傳明細各1 份在卷可稽（見調查卷第84
    至108 、110 、111 頁）在卷可稽，且為被告3 人所不爭執
    ，此部分之事實亦堪採認。又被告己○○於附表2 所示之日
    期、時間前往如附表2 所示醫院就醫等事實，亦有健保局提
    出被告己○○之民眾IC卡資料上傳查詢資料1 紙在卷可稽（
    見調查卷第83頁），且為被告己○○所不否認，此部分之事
    實亦可認定。
  (二)公訴意旨認被告宇○○、己○○共同涉犯如附表1 編號1 至
    10所示之行使業務上登載不實文書、詐欺取財及違反醫師法
    第28條之未取得合法醫師資格，擅自執行醫療業務等罪嫌，
    無非係以證人玄○○、葉昱秀、子○○○、乙○○、丁○○
    、丙○○○、鄂玉蓮、辛○○○等人於健保局訪談時均供稱
    如附表1 編號1 至8 所示之時間均係由被告宇○○為渠等問
    診後，直接開藥予渠等服用等語（見健保局訪查報告第27、
    33、38、43、44、47、48、53、58、59、67、68頁），而證
    人申○○、未○○○等人於健保局訪談亦均供述如附表1 編
    號9 、10所示之時間並無醫師為渠等診療，均係由被告宇○○開藥予渠等服用等語（見健保局訪查報告第74、75、 157
    、158 頁），並以被告己○○於附表2 所示之時間前往如附
    表2 所示之醫院就醫，而不可能在敦倫診所為病患看診等，
    為其主要論罪依據。然查：
  1.上開證人玄○○、葉昱秀、子○○○、乙○○、丁○○、丙○○○、鄂玉蓮、辛○○○、申○○、未○○○等人於健保
    局訪談時之供述均係被告以外之人於審判外之陳述，且無法
    律所規定例外有證據能力之情形，依刑事訴訟法第159 條第
    1 項規定，不得作為本案之證據，已如前述，自不能執為不
    利於被告宇○○、己○○之認定；且參以證人玄○○、葉昱
    秀、子○○○、乙○○、丙○○○、辛○○○、申○○、未
    ○○○等人於調查局詢問時（見調查卷第21、22、26、27、
    30、31、35、36、39、40、43、44、52、55、57、58頁），
    證人玄○○、丙○○○、辛○○○等人於偵查時（見偵2 卷
    第89、90、91頁），且證人玄○○、葉昱秀、乙○○、申○○等人於本院審理時（見本院醫訴卷A 第237 至244 頁）均
    已翻異前詞，均供稱於附表1 編號1 至10所示之時間係由被
    告己○○為渠等看診，而否認係由被告宇○○為渠等看診、
    開藥等語，經核均與被告宇○○、己○○上開辯詞相符，再
    參以證人即案發時倫德診所護士丑○○於本院審理時證稱：
    93年、94年間我是護士，於倫德診所工作，負責打針，若是
    行政人員忙不過的話，我會幫忙掛號，病人看診流程是掛號
    完之後給醫生看，診所裡面沒有設置藥局，被告己○○看診
    時間早上8 點到12點，下午2 點到6 點、7 點到9 點，晚上
    就留在診所裡面休息，如果被告己○○請假沒有辦法看診，
    沒有在診所裡面，不會由宇○○來看診，診所一定會休診，
    健保局申請資料都是我固定月底申報，依據掛號的資料，我
    直接用電腦網路申報，病患來看病時，馬上刷卡，不會遲延
    ，診沒有其他醫師，醫生不在時候，宇○○不會在診所，會
    在藥局，要開什麼藥都是醫師輸入電腦等語（見本院醫訴卷
    A 第249 至251 頁），是依上開調查證據結果，尚難以認定
    被告宇○○於附表1 編號1 至10所示之時間有為如附表1 編
    號1 至10所示之病患看診並開藥，自亦難以認定被告宇○○
    、己○○有何共同涉犯如附表1 編號1 至10所示之行使業務
    上登載不實文書、詐欺取財及違反醫師法第28條之未取得合
    法醫師資格，擅自執行醫療業務等罪嫌。
  2.至證人申○○於本院審理時雖又證稱：我加班掉到池子裡面
    ，宇○○幫我縫針等語（見本院醫訴卷A 第244 頁），而倫
    德診所93年9 月9 日處方箋亦載明證人申○○「93年9 月 9
    日門診」、「縫合10針」等語，有健保局高屏分局98年9 月
    14日健保高醫字第0986146180號函文1 紙暨所附倫德診所93
    年9 月9 日處方箋1 紙在卷可稽（見外放證物），可知被告
    宇○○雖在倫德診所有為證人申○○縫合傷口之醫療行為，
    然其醫療行為日期為98年9 月9 日，並非附表1 編號9 所載
    之「93年10月22日」，自無從以此作為認定被告宇○○有如
    附表1 編號9 所示犯行，應予敘明。另被告宇○○雖於本院
    審理時提出證人申○○在高雄縣甲仙鄉群體醫療執業中心之
    病歷及診斷證明書各1 份（見本院醫訴卷B 第440 至442 頁
    ），欲證明並非由其為證人申○○縫合傷口，然依上開證人
    申○○於本院審理時之供述及倫德診所93年9 月9 日處方箋
    所示，可知被告宇○○為證人申○○縫合傷口之時間為98年
    9 月9 日，而高雄縣甲仙鄉群體醫療執業中心診斷證明書所
    載應診日期則為93年9 月17日，日期在證人申○○至倫德診
    所就醫之後，是上開被告宇○○提出之病歷及診斷證明書，
    尚無從作為證明被告宇○○未於93年9 月9 日在倫德診所為
    證人申○○縫合傷口之用，附此敘明。
  3.另公訴意旨雖另以：被告己○○於附表2 所示之時間前往如
    附表2 所示之醫院就醫，而不可能在「敦倫診所」為病患看
    診等語。然查，高雄長庚醫院及高雄榮民總醫院距離倫德診
    所所在之高雄縣甲仙鄉○○路30號分別為60.41 公里及58.9
    7 公里，有卷附之YAHOO!奇摩地圖2 份在卷可稽（見本院醫
    訴卷B 第451 至454 頁），考量途中行經之10號國道限速為
    時速90公里，其餘公路之限速則為時速50至60公里，另稽之
    於途中停等紅燈及交通壅塞等情形，再加計被告己○○就醫
    後尚須等待領藥之時間，而參以證人丙○○○於調查局詢問
    時供稱：我從高雄縣甲仙鄉住所至高雄長庚醫院之車程所需
    時間約80分鐘左右等語（見調查卷第54頁），本院認被告己○○於附表2 所示之時間自其就醫之高雄長庚醫院及高雄榮
    民總醫院返回倫德診所或自倫德診所前往高雄長庚醫院及高
    雄榮民總醫院，所需時間最少需要1 小時30分鐘。而依卷附
    被告己○○之民眾IC卡資料上傳查詢資料1 紙顯示（見調查
    卷第83頁），被告己○○確實有於如附表1 編號1 、3 、5
    之(2)、5 之(3)、6 、8 、9 、10之(1)、10之(2)、10之(4)所示
    之日期，前往如附表2 所示之2 家醫院就醫（詳細時間詳如
    附表2 所示），經本院將被告己○○在如附表2 所示之醫院
    就醫時間與如附表1 編號1 、3 、5 之(2)、5 之(3)、6 、 8
    、9 、10之(1)、10之(2)、10之(4)所示病患在「倫德診所」接
    受診療之時間相互比對勾稽，可以得知：附表1 編號1 部
    分相差4 小時23分（93年7 月2 日下午1 時36分至5 時59分
    ）；附表1 編號3 部分相差4 小時23分（93年7 月2 日下
    午1 時36分至5 時59分）；附表1 編號5 之(2)部分相差 3
    小時25分（93年10月22日中午12時43分至下午4 時8 分）；
    附表1 編號5 之(3)部分相差6 小時11分（93年11月3 日上
    午11時58分至下午6 時9 分）；附表1 編號6 部分相差 1
    小時55分（93年7 月30日下午1 時47分至3 時42分）；附
    表1 編號8 部分相差3 小時2 分（93年10月22日中午12時43
    分至下午3 時45分）；附表1 編號9 部分相差3 小時22分
    （93年10月22日中午12時43分至下午4 時5 分）；附表 1
    編號10之(1)部分相差1 小時54分（93年7 月30日下午1 時47
    分至3 時41分）；附表1 編號10之(2)部分相差2 小時10分
    （93年10月22日中午12時43分至下午2 時53分）；附表 1
    編號10之(4)部分相差2 小時38分（93年11月3 日上午8 時36
    分至11時14分）。據此，可知如附表2 所示被告己○○之就
    醫時間與如附表1 編號1 、3 、5 之(2)、5 之(3)、6 、8 、
    9 、10之(1)、10之(2)、10之(4)所示病患在「倫德診所」接受
    診療之時間，時間相差最短約1 小時57分，最長則相差約 6
    小時11分，均較本院上開認定被告己○○自高雄長庚醫院及
    高雄榮民總醫院返回倫德診所或自倫德診所前往高雄長庚醫
    院及高雄榮民總醫院所需之時間1 小時30分為長，以此論之
    ，在如附表1 編號1 、3 、5 之(2)、5 之(3)、6 、8 、9 、
    10之(1)、10之(2)、10之(4)所示之時間，被告己○○確實有可
    能於高雄長庚醫院及高雄榮民總醫院就醫後立即返回倫德診
    所看診，或在倫德診所看診後立即前往高雄長庚醫院及高雄
    榮民總醫院就醫，尚不能僅以被告己○○於附表2 所示之時
    間前往如附表2 所示之醫院就醫，即遽指被告己○○於就醫
    當日均未在倫德診所看診，是公訴意旨認被告己○○於附表
    2 所示之時間前往如附表2 所示之醫院就醫，而不可能在敦
    倫診所為病患看診等情，尚有未洽，而不能執為不利於被告
    宇○○、己○○之認定。
  4.至公訴意旨另認被告宇○○、己○○有如附表1 編號10之(3)
    所示之犯行，然經本院檢視卷附之倫德診所院所IC卡資料上
    傳明細（見調查卷第97頁），該倫德診所院所IC卡資料上傳
    明細並無證人未○○○之IC卡上傳資料，顯示證人未○○○
    並未於93年10月28日前往倫德診所就醫，應可確認，公訴意
    旨認證人未○○○於93年10月28日前往倫德診所就醫，並由
    被告宇○○開藥等情，顯與事實不符，此部分公訴意旨自有
    未洽，而不能執為不利於被告宇○○、己○○之認定。
  5.此外，亦查無其他任何證據足以證明被告宇○○、己○○有
    何公訴意旨所指共同涉犯如附表1 編號1 至10所示之行使業
    務上登載不實文書、詐欺取財及違反醫師法第28條之未取得
    合法醫師資格，擅自執行醫療業務等犯嫌，此部分之犯罪事
    實尚屬不能證明。
  (三)至公訴意旨認被告宇○○、己○○、壬○○共同涉犯如附表
    1 編號11至18所示之行使業務上登載不實文書、詐欺取財及
    違反醫師法第28條之未取得合法醫師資格，擅自執行醫療業
    務等罪嫌，無非係以證人戊○○、寅○○○、巳○○、亥○○、天○○○、酉○○、庚○○、戌○○○等人於健保局訪
    談時均供稱被告3 人有如附表編號11至18所指之犯行等語（
    見健保局訪查報告第90、100 、101 、111 、112 、122 、
    123 、141 、149 、153 頁），為其主要論罪依據。然查：
  1.上開證人戊○○、寅○○○、巳○○、亥○○、天○○○、
    酉○○、庚○○、戌○○○等人於健保局訪談時之供述均係
    被告以外之人於審判外之陳述，且無法律所規定例外有證據
    能力之情形，依刑事訴訟法第159 條第1 項規定，不得作為
    本案之證據，已如前述，自不能執為不利於被告3 人之認定
    ；且參以證人天○○○於調查局詢問時（見調查卷第61、62
    頁），證人天○○○、亥○○於偵查時（見偵2 卷第90、91
    頁），而證人庚○○、戌○○○於本院審理時（見本院醫訴
    卷A 第232 頁反面、第233 頁、第244 頁反面至第246 頁）
    ，均已翻異前詞，均供稱：於附表1 編號11至18所示之時間
    係由被告己○○、壬○○為渠等看診，再至佑德藥局領藥，
    並無如附表1 編號11至18所示「未至診所就醫卻申報診療費
    用」、「實際給藥3 日卻溢報給藥日數」、「在診所領藥，
    卻由佑德藥局申報藥費」等不法情形等語，經核均與被告宇
    ○○、己○○、壬○○上開辯詞相符，再參以證人即案發時
    安良診所護士甲○○於本院審理時證稱：被告壬○○1 星期
    在甲先看診6 天，他住在那邊，星期6 下午回高雄，壬○○
    沒有在甲仙時候，有病人去就向病人告知醫師休診，謝被告
    宇○○沒有看診，他是藥師沒有辦法看診，包藥部分是病人
    去健保藥局，，處方箋是我給的，健保IC卡是我刷的，被告
    壬○○不在診所裡面，就休診不刷卡等語（見本院醫訴卷A
    第233 頁反面至第236 頁），另證人即案發時倫德診所護士
    丑○○於本院審理時亦證稱：診所裡面沒有設置藥局，被告
    己○○看診時間早上8 點到12點，下午2 點到6 點、7 點到
    9 點，晚上就留在診所裡面休息，醫生不在時候，宇○○不
    會在診所，會在藥局，要開什麼藥都是醫師輸入電腦等語（
    見本院醫訴卷A 第249 至251 頁），是依上開調查證據結果
    ，本件尚難以認定被告3 人有何共同涉犯如附表1 編號11至
    18所示之行使業務上登載不實文書、詐欺取財及違反醫師法
    第28條之未取得合法醫師資格，擅自執行醫療業務等犯嫌。
  2.至公訴人雖以被告壬○○於調查局詢問時坦承：93年11月25
    日當天我確實是到高雄聯合門診中心就診，至於同時間安良
    診所有我的看診紀錄，我認為是宇○○偽造的，我到高雄看
    診返回甲仙「安良診所」後，宇○○曾經責怪我為何沒有事
    先告知他我要到聯合診所看病，因為這段時間他已經代刷許
    多病患的IC卡等情（見調查卷第17頁反面、第19頁），而認
    定被告宇○○、壬○○共同涉犯如附表1 編號11至18所示之
    行使業務上登載不實文書、詐欺取財及違反醫師法第28條之
    未取得合法醫師資格，擅自執行醫療業務等犯嫌。然經本院
    當庭勘驗被告壬○○於調查局詢問時之錄音光碟，發現調查
    員詢問被告壬○○：「你認為是宇○○偽造的？」被告壬○○回答：「那是不對的」，被告壬○○並未供稱：其認為是
    被告宇○○偽造93年11月25日「安良診所」之看診紀錄等語
    ，另「宇○○曾責怪我為何沒有事先告知他我要到聯合診所
    看病，因為這段時間他已代刷許多病患的IC卡」等語，亦非
    被告壬○○所言，而係被告壬○○之妻癸○○○所言，有本
    院99年3 月5 日勘驗筆錄1 份在卷可稽（見本院醫訴卷B 第
    433-1 頁反面），則公訴意旨所指被告壬○○於調查局詢問
    時自白之內容既非被告壬○○所供述，自不得執為不利於被
    告宇○○、壬○○之認定，此部分公訴意旨，亦有未洽。
  3.此外，亦查無其他任何證據足以證明被告宇○○、己○○、
    壬○○有何公訴意旨所指共同涉犯如附表1 編號11至18所示
    之行使業務上登載不實文書、詐欺取財及違反醫師法第28條
    之未取得合法醫師資格，擅自執行醫療業務等犯嫌，此部分
    之犯罪事實亦屬不能證明。
五、綜上所述，本件公訴人所舉之證據，均無法證明被告宇○○
    、己○○、壬○○有何公訴意旨所指共同涉犯行使業務上登
    載不實文書、詐欺取財及違反醫師法第28條之未取得合法醫
    師資格，擅自執行醫療業務等犯嫌。此外，亦查無任何積極
    證據證明被告3 人有何公訴意旨所指犯行，自屬無證據證明
    被告3 人有公訴意旨所指之犯行，揆諸前開最高法院判決意
    旨，公訴人所舉之證據，其為訴訟上之證明，並未達到通常
    一般之人均不會有任何懷疑，而得確信被告3 人涉有上開犯
    行之真實程度，自無從說服本院形成被告3 人有罪之心證。
    是本件被告3 人之犯行尚屬不能證明，本院自應為被告3 人
    均無罪之諭知。
六、至依卷內所附倫德診所、安良診所之院所IC卡資料上傳明細
    及被告己○○、壬○○之民眾IC卡資料上傳查詢資料各1 紙
    所示（見調查卷第83至111 頁），被告己○○、壬○○於渠
    等之民眾IC卡資料上傳查詢資料中所示之時間前往其他醫療
    院所就醫，而於同一時間或相距甚短之時間內，倫德診所、
    安良診所院所IC卡資料上傳明細仍有多筆民眾刷健保卡看診
    之記錄，顯然可以推知並非被告己○○、壬○○所親自看診
    ，應可確認，而以被告宇○○身為倫德診所、安良診所之實
    際負責人，對此部分之事實應知之甚詳，且證人申○○於本
    院審理時又證稱：我加班掉到池子裡面，宇○○幫我縫針等
    語（見本院醫訴卷A 第244 頁），而倫德診所93年9 月9 日
    處方箋亦載明證人申○○「93年9 月9 日門診」、「縫合10
    針」等語，亦有健保局高屏分局98年9 月14日健保高醫字第
    0986146180號函文1 紙暨所附倫德診所93年9 月9 日處方箋
    1 紙在卷可稽（見外放證物），可知被告宇○○確有在倫德
    診所為證人申○○縫合傷口，而非法執行醫療業務甚明，則
    被告宇○○、己○○、壬○○此部分之行為可能另涉及刑法
    216 條、第215 條之行使業務上登載不實文書罪嫌、同法第
    339 條第1 項之詐欺取財罪嫌及違反醫師法第28條之未取得
    合法醫師資格，擅自執行醫療業務罪嫌，然因本件檢察官起
    訴部分既經本院判決無罪，則被告3 人此部分犯行與本院上
    開判決無罪部分之犯罪事實自無修正前刑法第55條牽連犯及
    第56條連續犯之裁判上一罪關係，而非本件起訴效力所及，
    本院自無從加以審理，應由檢察官另為適法之處理，附此敘
    明。
據上論斷，應依刑事訴訟法第301 條第1 項，判決如主文。
本案經檢察官宙○○到庭執行職務。
中    華    民    國    99    年    4     月    16    日
                      刑事第五庭審判長法  官 廖建瑜
                                      法  官 林裕凱
                                      法  官 陳盈吉
以上正本證明與原本無異。
如不服本判決，應於判決送達後10日內，向本院提出上訴狀。
中    華    民    國    99    年    4     月    16    日
                                      書記官  陳展榮
 附表1：
┌─┬────┬────────┬────────┬────────┐
│編│病患姓名│時間（民國）    │公訴意旨認定被告│涉嫌詐領健保費用│
│號│        │                │等3 人之犯罪事實│（單位：新臺幣）│
├─┼────┼────────┼────────┼────────┤
│ 1│玄○○  │93年7 月2 日下午│宇○○問診後直接│倫德診所275 元  │
│  │        │6 時13分        │開藥。          │祐德藥局122元   │
├─┼────┼────────┼────────┼────────┤
│ 2│葉昱秀  │93年6 月9 日    │宇○○問診後直接│倫德診所275 元  │
│  │        │                │開藥。          │祐德藥局122元   │
├─┼────┼────────┼────────┼────────┤
│ 3│子○○○│93年7 月2 日下午│宇○○問診後直接│倫德診所275 元  │
│  │        │5 時59分        │開藥。          │祐德藥局122元   │
├─┼────┼────────┼────────┼────────┤
│ 4│乙○○  │93年6 月9 日    │宇○○問診後直接│倫德診所275 元  │
│  │        │                │開藥。          │祐德藥局122元   │
├─┼────┼─┬──────┼────────┼────────┤
│ 5│丁○○  │(1)│93年6 月7 日│宇○○問診後直接│倫德診所275元   │
│  │        │  │            │開藥。          │祐德藥局122元   │
│  │        ├─┼──────┼────────┼────────┤
│  │        │(2)│93年10月22日│宇○○問診後直接│倫德診所275元   │
│  │        │  │下午4 時8 分│開藥。          │祐德藥局122元   │
│  │        ├─┼──────┼────────┼────────┤
│  │        │(3)│93年11月3 日│宇○○問診後直接│倫德診所275元   │
│  │        │  │下午6 時9 分│開藥。          │祐德藥局122元   │
├─┼────┼─┴──────┼────────┼────────┤
│ 6│丙○○○│93年7 月30日下午│宇○○問診後直接│倫德診所195元   │
│  │        │3 時42分        │開藥。          │                │
├─┼────┼────────┼────────┼────────┤
│ 7│鄂玉蓮  │94年1 月5 日    │宇○○問診後直接│倫德診所275元   │
│  │        │                │開藥。          │祐德藥局535元   │
├─┼────┼────────┼────────┼────────┤
│ 8│辛○○○│93年10月22日下午│宇○○問診後直接│倫德診所275元   │
│  │        │3 時45分        │開藥。          │祐德藥局122元   │
├─┼────┼────────┼────────┼────────┤
│ 9│申○○  │93年10月22日下午│無醫師診療行為直│倫德診所275元   │
│  │        │4 時5 分        │接由宇○○開藥。│祐德藥局122元   │
├─┼────┼─┬──────┼────────┼────────┤
│10│未○○○│(1)│93年7 月30日│無醫師診療行為直│倫德診所195元   │
│  │        │  │下午3 時41分│接由宇○○開藥。│祐德藥局122元   │
│  │        ├─┼──────┼────────┼────────┤
│  │        │(2)│93年10月22日│無醫師診療行為直│倫德診所275元   │
│  │        │  │下午2 時53分│接由宇○○開藥。│祐德藥局454元   │
│  │        ├─┼──────┼────────┼────────┤
│  │        │(3)│93年10月28日│無醫師診療行為直│倫德診所195元   │
│  │        │  │            │接由宇○○開藥。│祐德藥局122元   │
│  │        ├─┼──────┼────────┼────────┤
│  │        │(4)│93年11月3 日│無醫師診療行為直│倫德診所275元   │
│  │        │  │上午8時36分 │接由宇○○開藥。│祐德藥局122元   │
├─┼────┼─┴──────┼────────┼────────┤
│11│戊○○  │93年6月12日     │僅交給3 日藥量卻│祐德藥局433元   │
│  │        │                │申報1 個月藥量健│                │
│  │        │                │保費。          │                │
│  │        ├────────┼────────┼────────┤
│  │        │93年7月13日     │僅交給3 日藥量卻│祐德藥局433元   │
│  │        │                │申報1 個月藥量健│                │
│  │        │                │保費。          │                │
│  │        ├────────┼────────┼────────┤
│  │        │93年8月10日     │僅交給3 日藥量卻│祐德藥局433元   │
│  │        │                │申報1 個月藥量健│                │
│  │        │                │保費。          │                │
│  │        ├────────┼────────┼────────┤
│  │        │93年9月24日     │僅交給3 日藥量卻│祐德藥局433元   │
│  │        │                │申報1 個月藥量健│                │
│  │        │                │保費。          │                │
│  │        ├────────┼────────┼────────┤
│  │        │93年10月25日    │僅交給3 日藥量卻│祐德藥局433元   │
│  │        │                │申報1 個月藥量健│                │
│  │        │                │保費。          │                │
│  │        ├────────┼────────┼────────┤
│  │        │93年12月17日    │僅交給3 日藥量卻│祐德藥局433元   │
│  │        │                │申報1 個月藥量健│                │
│  │        │                │保費。          │                │
├─┼────┼────────┼────────┼────────┤
│12│寅○○○│93年6月7日      │未曾至安良診所就│安良診所275元   │
│  │        │                │醫，安良診所卻申│                │
│  │        │                │報診察費用。    │                │
│  │        ├────────┼────────┼────────┤
│  │        │93年6月22日     │未曾至安良診所就│安良診所275元   │
│  │        │                │醫，安良診所卻申│                │
│  │        │                │報診察費用。    │                │
│  │        ├────────┼────────┼────────┤
│  │        │93年8月10日     │未曾至安良診所就│安良診所275元   │
│  │        │                │醫，安良診所卻申│                │
│  │        │                │報診察費用。    │                │
│  │        ├────────┼────────┼────────┤
│  │        │93年9月22日     │未曾至安良診所就│安良診所275元   │
│  │        │                │醫，安良診所卻申│                │
│  │        │                │報診察費用。    │                │
│  │        ├────────┼────────┼────────┤
│  │        │93年11月27日    │未曾至安良診所就│安良診所195元   │
│  │        │                │醫，安良診所卻申│                │
│  │        │                │報診察費用。    │                │
│  │        ├────────┼────────┼────────┤
│  │        │93年3 月17日起迄│未交付處方，卻虛│倫德診所450元   │
│  │        │93年12月25日止  │報處方診察費。  │                │
│  │        ├────────┼────────┼────────┤
│  │        │93年3 月17日起迄│未曾至祐德藥局領│祐德藥局9,367元 │
│  │        │93年12月25日止  │藥，祐德藥局虛報│                │
│  │        │                │藥費及藥費。    │                │
│  │        ├────────┼────────┼────────┤
│  │        │93年3月17日     │實際給藥3 日卻溢│祐德藥局584元   │
│  │        │                │報給藥日數。    │                │
│  │        ├────────┼────────┼────────┤
│  │        │93年4月20日     │實際給藥3 日卻溢│祐德藥局584元   │
│  │        │                │報給藥日數。    │                │
│  │        ├────────┼────────┼────────┤
│  │        │93年4月24日     │實際給藥3 日卻溢│祐德藥局545元   │
│  │        │                │報給藥日數。    │                │
│  │        ├────────┼────────┼────────┤
│  │        │93年6月9日      │實際給藥3 日卻溢│祐德藥局490元   │
│  │        │                │報給藥日數。    │                │
│  │        ├────────┼────────┼────────┤
│  │        │93年6月29日     │實際給藥3 日卻溢│祐德藥局502元   │
│  │        │                │報給藥日數。    │                │
│  │        ├────────┼────────┼────────┤
│  │        │93年8月10日     │實際給藥3 日卻溢│祐德藥局545元   │
│  │        │                │報給藥日數。    │                │
│  │        ├────────┼────────┼────────┤
│  │        │93年8月12日     │實際給藥3 日卻溢│祐德藥局584元   │
│  │        │                │報給藥日數。    │                │
│  │        ├────────┼────────┼────────┤
│  │        │93年9月22日     │實際給藥3 日卻溢│祐德藥局545元   │
│  │        │                │報給藥日數。    │                │
│  │        ├────────┼────────┼────────┤
│  │        │93年9月24日     │實際給藥3 日卻溢│祐德藥局584元   │
│  │        │                │報給藥日數。    │                │
│  │        ├────────┼────────┼────────┤
│  │        │93年11月11日    │實際給藥3 日卻溢│祐德藥局541元   │
│  │        │                │報給藥日數。    │                │
│  │        ├────────┼────────┼────────┤
│  │        │93年11月25日    │實際給藥3 日卻溢│祐德藥局505元   │
│  │        │                │報給藥日數。    │                │
│  │        ├────────┼────────┼────────┤
│  │        │93年12月18日    │實際給藥3日卻溢 │祐德藥局535元   │
│  │        │                │報給藥日數。    │                │
│  │        ├────────┼────────┼────────┤
│  │        │93年12月23日    │實際給藥3 日卻溢│祐德藥局505元   │
│  │        │                │報給藥日數。    │                │
├─┼────┼────────┼────────┼────────┤
│13│巳○○  │93年6 月4 日起迄│實際給藥均3 日，│祐德藥局5,833元 │
│  │        │93年11月30 日 止│卻申報診察費、藥│                │
│  │        │                │費及藥服費。    │                │
├─┼────┼────────┼────────┼────────┤
│14│亥○○  │93年9月25日     │實際給藥3 日，卻│祐德藥局545元   │
│  │        │                │溢報給藥日數。  │                │
│  │        ├────────┼────────┼────────┤
│  │        │93年11月16日    │實際給藥3 日，卻│祐德藥局505元   │
│  │        │                │溢報給藥日數。  │                │
│  │        ├────────┼────────┼────────┤
│  │        │93年12月10日    │實際給藥3 日，卻│祐德藥局505元   │
│  │        │                │溢報給藥日數。  │                │
├─┼────┼────────┼────────┼────────┤
│15│天○○○│93年9月25日     │實際給藥3 日溢報│祐德藥局545元   │
│  │        │                │給藥日數。      │                │
│  │        ├────────┼────────┼────────┤
│  │        │93年11月13日    │實際給藥3 日溢報│祐德藥局505元   │
│  │        │                │給藥日數。      │                │
│  │        ├────────┼────────┼────────┤
│  │        │93年12月25日    │實際給藥3 日溢報│祐德藥局505元   │
│  │        │                │給藥日數。      │                │
├─┼────┼────────┼────────┼────────┤
│16│酉○○  │93年8月13日     │實際給藥3 日溢報│祐德藥局545元   │
│  │        │                │給藥日數。      │                │
│  │        ├────────┼────────┼────────┤
│  │        │93年7月16日     │實際給藥3 日溢報│祐德藥局584元   │
│  │        │                │給藥日數。      │                │
│  │        ├────────┼────────┼────────┤
│  │        │93年11月3日     │實際給藥3 日溢報│祐德藥局505元   │
│  │        │                │給藥日數。      │                │
├─┼────┼────────┼────────┼────────┤
│17│庚○○  │93年9月9日      │未實際看診，卻直│祐德藥局122元   │
│  │        │                │接刷健保卡領藥。│                │
│  │        ├────────┼────────┼────────┤
│  │        │93年9月16日     │未實際看診，卻直│祐德藥局122元   │
│  │        │                │接刷健保卡領藥。│                │
├─┼────┼────────┼────────┼────────┤
│18│戌○○○│93年6 月3 日起迄│均在診所領藥，卻│祐德藥局1,952元 │
│  │        │93年12月25 日止 │由祐德藥局申報藥│                │
│  │        │                │費。            │                │
└─┴────┴────────┴────────┴────────┘
附表2：被告己○○就醫上傳資料：
┌──┬────────┬──────┬───────┐
│編號│就診日期（民國）│就診時間    │醫院、診所名稱│
├──┼────────┼──────┼───────┤
│ 1  │93年7 月2 日    │下午1 時36分│高雄長庚醫院  │
├──┼────────┼──────┼───────┤
│ 2  │93年7 月30日    │下午1 時47分│高雄長庚醫院  │
├──┼────────┼──────┼───────┤
│ 3  │93年9 月22日    │中午12時4 分│高雄榮民總醫院│
├──┼────────┼──────┼───────┤
│ 4  │93年10月22日    │上午11時39分│高雄榮民總醫院│
│    │                ├──────┤              │
│    │                │中午12時43分│              │
├──┼────────┼──────┼───────┤
│ 5  │93年11月3 日    │上午11時14分│高雄榮民總醫院│
│    │                ├──────┤              │
│    │                │上午11時58分│              │
└──┴────────┴──────┴───────┘

司法院資訊處製作；財團法人民間司法改革基金會備份。
